ACORDAO-COMPLETO-2425259

ACÓRDÃO 1746/2021 ATA 27/2021 - PLENÁRIO

VISTOS, relatados e discutidos estes autos que tratam de Pedido de Reexame interposto pela Companhia de Desenvolvimento dos Vales do São Francisco e do Parnaíba (Codevasf) contra o Acórdão 2471/2019-TCU-Plenário;
ACORDAM os Ministros do Tribunal de Contas da União, reunidos em Sessão Plenária, ante as razões expostas pelo Relator, e com fundamento nos arts. 32, parágrafo único, 33 e 48, da Lei 8.443/1992, em:
9.1. conhecer do Pedido de Reexame interposto pela Companhia de Desenvolvimento dos Vales do São Francisco e do Parnaíba (Codevasf) e, no mérito, negar-lhe provimento;
9.2.  dar ciência desta deliberação à recorrente e aos demais interessados.

Pedido de reexame interposto contra acórdão que expediu determinações à recorrente no âmbito de acompanhamento realizado com o fim de fiscalizar transferências voluntárias no estado do Piauí que estivessem mais suscetíveis a desvio de recursos, bem como ao fornecimento de subsídios para o aprimoramento de metodologia, em implementação, de avaliação de riscos e prevenção de irregularidades na execução de transferências voluntárias.

Caixa Econômica Federal; Companhia de Desenvolvimento dos Vales do São Francisco e do Parnaíba; Governo do Estado do Piauí; Ministério das Cidades (extinta); Ministério do Planejamento, Desenvolvimento e Gestão (extinta); Prefeitura Municipal de Oeiras - PI; Prefeitura Municipal de Pimenteiras - PI; Prefeitura Municipal de Vila Nova do Piauí - PI.

3. Interessados/Responsáveis/Recorrentes:
3.1. Interessados: Caixa Econômica Federal (00.360.305/0001-04); Companhia de Desenvolvimento dos Vales do São Francisco e do Parnaíba (00.399.857/0001-26).
3.2. Recorrente: Companhia de Desenvolvimento dos Vales do São Francisco e do Parnaíba (00.399.857/0001-26).

13.1. Ministros presentes: Ana Arraes (Presidente), Walton Alencar Rodrigues, Benjamin Zymler, Aroldo Cedraz (Relator), Raimundo Carreiro e Bruno Dantas.
13.2. Ministros-Substitutos convocados: Augusto Sherman Cavalcanti e Marcos Bemquerer Costa.
13.3. Ministros-Substitutos presentes: André Luís de Carvalho e Weder de Oliveira.

CONSTRUCENTER CONSTRUCOES E COMERCIO LTDA - EPP

AROLDO CEDRAZ

Ministro-Substituto Marcos Bemquerer Costa.

Transcrevo, a seguir, a instrução de mérito subscrita por Auditor Federal de Controle Externo à peça 118, a qual contou com o endosso do corpo diretivo da Secretaria de Recursos (peça 119) :
"INTRODUÇÃO
Em análise pedido de reexame interposto pela Companhia de Desenvolvimento dos Vales do São Francisco e do Parnaíba (Codevasf) contra o Acórdão 2471/2019-TCU-Plenário (Rel. Min. Subst. MARCOS BEMQUERER) , sessão de 9/10/2019. A deliberação recorrida apresenta o seguinte teor (peça 95; grifou-se) :
VISTO, relatado e discutido este Relatório de Acompanhamento realizado, no âmbito da Fiscalização de Orientação Centralizada de Transferências Voluntárias (TC Processo 020.125/2018-6) , com o objetivo de averiguar as transferências voluntárias no Estado do Piauí que estivessem mais suscetíveis a desvio de recursos e de fornecer subsídios para a implementação de metodologia de avaliação de riscos e prevenção de irregularidades na execução desses repasses.
ACORDAM os Ministros do Tribunal de Contas da União, reunidos em Sessão Plenária, ante as razões expostas pelo Relator, em:
9.1. com fulcro no art. 43, inciso I, da Lei 8.443/1992, determinar à Caixa Econômica Federal, em relação aos Contratos de Repasse 830304, 849064 e 852583, e à Companhia de Desenvolvimento dos Vales do São Francisco e Parnaíba - Codevasf, quanto aos Convênios 850652, 834387 e 834351, que, no prazo de 90 (noventa) dias:
9.1.1. adotem providências com vistas à apuração e quantificação dos eventuais danos incorridos nas transferências voluntárias, em razão do sobrepreço decorrente dos serviços de pavimentação em paralelepípedo, nos termos do art. 8º da Lei 8.443/1992, do art. 197 do Regimento Interno/TCU, e da Instrução Normativa/TCU 71/2012;
9.1.2. na hipótese de alguns dos ajustes acima não terem produzidos efeitos (pagamentos) ou se ainda for possível retificá-los, tomem as medidas necessárias para que haja a repactuação dessas avenças com vistas ao atingimento do equilíbrio econômico financeiro e à obtenção do preço de mercado local, considerando que os itens atinentes aos "serviços de pavimentação em paralelepípedo" foram fixados com custos de insumos acima dos praticados na região, ocasionando significativo aumento no preço do serviço;
9.1.3. para efeito de fixação dos preços de mercado do insumo "fornecimento de paralelepípedo granítico", utilizem valores que reflitam as especificidades locais, devidamente fundamentados, consoante art. 8º do Decreto 7.983/2013;
9.1.4. remetam a este Tribunal as informações acerca do cumprimento dos subitens acima, incluindo o resultado das análises efetuadas;
9.2. determinar à Codevasf que, em relação a ata de registro de preços de 13/12/2018, realizada pela Codevasf-7ª Superintendência Regional, por meio do Pregão Eletrônico 6/2018, apenas promova novas contratações que contemplem os serviços de "pavimentação em paralelepípedo" se o custo unitário do insumo paralelepípedo estiver ajustado à realidade do mercado local; 
9.3. dar ciência à Caixa que, em futuras contratações de serviços comuns de engenharia, adote a modalidade pregão, preferencialmente em sua forma eletrônica, nos termos da Lei 10.520/2002, do recente Decreto 10.024/2019, bem como da jurisprudência deste Tribunal.;
9.4. determinar à Secretaria de Fiscalização de Infraestrutura Urbana do TCU - SeinfraUrb que autue processo específico de monitoramento para verificar se foram cumpridas as determinações acima, bem como avalie as informações trazidas pela Codevasf à peça 93, no âmbito do referido processo.
HISTÓRICO
Cuida-se de Acompanhamento com o fim de fiscalizar transferências voluntárias no Estado do Piauí que estivessem mais suscetíveis a desvio de recursos, bem como ao fornecimento de subsídios para o aprimoramento de metodologia, em implementação, de avaliação de riscos e prevenção de irregularidades na execução de transferências voluntárias. O trabalho integrou a Fiscalização de Orientação Centralizada (FOC) em transferências voluntárias selecionadas com base em riscos.
A proposta de deliberação que guiou a decisão recorrida contém elucidativo histórico, compensando transcrever os seguintes excertos que mais interessam nesta etapa recursal (peça 96) :
[...]
6. No que se refere especificamente a este Acompanhamento, foram verificadas seis transferências voluntárias indicadas no quadro a seguir, todas tendo por objeto a pavimentação de ruas em paralelepípedo:
	Avença
	Concedente
	Convenente
	Observações
	Recursos federais (R$) 

	Contrato de Repasse Siconv 830304
	Ministério das Cidades (extinto) 
	Secretaria das Cidades do Estado do Piauí
	Obras em Floriano/PI, Altos/PI e Picos/PI. 
As obras em Floriano/PI, no valor de R$ 1.005.193,67, estavam praticamente concluídas por ocasião da visita da equipe de auditoria em 12/2/2019 (peça 32) . Não haviam sido iniciados os serviços nos outros dois municípios, por ocasião da vistoria.
	2.965.600,00

	Contrato de Repasse Siconv 849064
	Ministério das Cidades (extinto) 
	Município de Vila Nova do Piauí/PI
	Não foi realizada verificação in loco. 
	493.100,00

	Contrato de Repasse Siconv 852583
	Ministério das Cidades (extinto) 
	Município de Oeiras/PI
	As obras foram visitadas pela equipe de auditoria em 13/2/2019 (peça 33, p. 16-19) .
	498.600,00

	Convênio Siconv 850652
	Companhia de Desenvolvimento dos Vales do São Francisco e do Parnaíba - Codevasf
	Município de Oeiras/PI
	As obras não haviam sido iniciadas até 13/2/2019, conforme verificado no local pela equipe de auditoria (peça 33, p. 2-5) ;
	800.000,00

	Convênio
Siconv 834387
	Codevasf
	Município de Oeiras/PI
	O Relatório de Acompanhamento de Empreendimentos - RAE indica 100% de execução física (peça 52, p. 20-28) . Registros fotográficos de 13/2/2019 da equipe de auditoria constam da peça 33, p. 7-14.
	475.000,00

	Convênio Siconv 834351
	Codevasf
	Município de Pimenteiras/PI
	O RAE, elaborado em 3/9/2018 por Analista da 7ª Superintendência Regional da Codevasf, indica 40,77% de execução física (peça 55, p. 93-102) . Os registros fotográficos de 14/2/2019 feitos pela equipe de auditoria constam da peça 38.
	1.900.000,00

7. A equipe, pautando-se pelo modelo de atuação fiscalizatória para validar ou não as tipologias abrangidas neste trabalho e pelos procedimentos tendentes a responder às indagações então formuladas para esta FOC, identificou, em todas as transferências voluntárias auditadas, sobrepreço no item orçamentário de maior materialidade, "pavimentação em paralelepípedo", o qual, embora obtido do Sistema Nacional de Pesquisa de Custos e Índices - Sinapi, considerava o custo unitário do insumo paralelepípedo a valor superior ao praticado na região.
8. A fim de prevenir a ocorrência de situações como as encontradas no achado acima, a Sec PI sugeriu determinar cautelarmente:
 a) à Caixa Econômica Federal - Caixa e à Codevasf que exigissem que os orçamentos fossem feitos com base nos preços do insumo paralelepípedo praticados no mercado local, indeferindo aqueles simplesmente baseados em valores constantes do Sinapi pesquisados em São Paulo, bem assim que não aceitassem a falta injustificada da realização da modalidade licitatória pregão, preferencialmente na forma eletrônica, para a consecução de pavimentos em paralelepípedo.
 b) à Codevasf que apenas procedesse novas contratações de serviços de "pavimentação em paralelepípedo" em execução direta com base no custo do insumo paralelepípedo condizente com o praticado no mercado local, inclusive em relação às novas contratações decorrentes da ata de registro de preços de 13/12/2018, realizada pela Codevasf-7ª Superintendência Regional, por meio do Pregão Eletrônico 6/2018.
9. Não obstante as razões expostas pela Sec-PI, determinei, com fundamento no art. 276, §§ 2º e 4º, do Regimento Interno/TCU, a realização da prévia oitiva daquelas empresas públicas, a fim de que se manifestassem acerca do sobrepreço no item orçamentário "pavimentação em paralelepípedo", decorrente de disponibilização no Sinapi de custo do insumo principal em valor superior ao obtido na região, e, ainda, da Caixa, pela não exigência de licitação pela modalidade pregão, preferencialmente na forma eletrônica, para objetos de transferências voluntárias que são considerados serviços comuns, a exemplo do ocorrido nos Contratos de Repasse 830304, 849064 e 852583, conforme apontado no Relatório de Fiscalização 449/2018.
10. O exame das respectivas manifestações foi feito pela Secretaria de Fiscalização de Infraestrutura Urbana - SeinfraUrb, que, alfim, propôs, em essência, apreciar o processo conclusivamente, considerando prejudicado o pedido de medida cautelar sugerido na instrução à peça 73, e determinar à Caixa, em relação aos Contratos de Repasse 830304, 849064 e 852583, e à Codevasf, quanto aos Convênios 850652, 834387 e 834351, que:
a) adotem providências com vistas à apuração e à quantificação dos eventuais danos incorridos em razão do sobrepreço no serviço de "pavimentação em paralelepípedo";
b) na hipótese de o ajuste não ter produzido efeitos (pagamentos) ou ainda ser passível de retificação, tomem as medidas necessárias para que haja a repactuação da avença, com vista ao atingimento do equilíbrio econômico financeiro e a obtenção do preço de mercado local;
c) para efeito de fixação do preço de mercado para o insumo "fornecimento de paralelepípedo granítico", utilizem valores que reflitam as especificidades locais, devidamente fundamentados, consoante art. 8º do Decreto 7.983/2013;
d) remetam a este Tribunal as informações acerca do cumprimento dos subitens acima, incluindo o resultado das análises efetuadas.
11. Concordo com a unidade especializada que o processo já reúne os elementos necessários para ser decidido no mérito.
12. Consoante o relatório precedente, a equipe de fiscalização, ao avaliar o orçamento dos objetos das transferências voluntárias selecionadas no presente trabalho, apurou um sobrepreço da ordem de 70% no item orçamentário "pavimentação em paralelepípedo", consoante a tabela a seguir:
	Transferência
	Preço Unitário - Plano de Trabalho
	Preço Unitário - Contrato 
	Preço Referencial
	Sobrepreço

	830304
	R$ 93,91 
	R$ 93,48
	R$ 56,55
	65,29%

	849064
	R$ 98,57
	R$ 92,43
	R$ 55,50
	66,54%

	852583
	R$ 96,99
	R$ 96,75
	R$ 55,02
	75,84%

	850652
	R$ 98,03
	R$ 97,88
	R$ 55,20
	77,32%

	834387
	R$ 95,13
	R$ 95,12
	R$ 54,71
	73,86%

	834351
	R$ 93,26
	R$ 93,26
	R$ 54,37
	71,53%

	Média
	R$ 95,95
	R$ 94,82
	R$ 55,23
	71,73%

13. Outrossim, constatou-se a mesma ocorrência na ata de registro de preços de 13/12/2018, válida por um ano, realizada pela Codevasf-7ª Superintendência Regional por meio do Pregão Eletrônico 6/2018, no valor de R$ 12 milhões, cujo preço unitário para o serviço em tela, de R$ 79,40, está 43,78% acima da média dos preços pesquisados no mercado local.
14. A referência de preço para o serviço foi obtida a partir de trabalho realizado por equipe de auditoria do Tribunal de Contas do Estado do Piauí - TCE/PI, cujos registros constam de relatório datado de 19/12/2018 (peça 34) . Os resultados desse trabalho mostraram que o insumo mais representativo do serviço ora em evidência, o paralelepípedo, era ofertado no Estado do Piauí a valores significativamente inferiores daquele indicado no Sinapi.
15. Com a finalidade de confirmar o preço praticado na região, a equipe de fiscalização deste Tribunal avaliou recentes contratações administrativas feitas por órgãos da Prefeitura Municipal de Teresina/PI, nas quais as composições do serviço "pavimentação em paralelepípedo" continham os custos dos insumos obtidos em pesquisas no mercado local. Da análise empreendida, verificou-se que o preço unitário médio praticado nos dez ajustes selecionados (peça 73, p. 10) para o serviço em tela foi de R$ 49,97, ou seja, ainda menor do que aquele utilizado como referência, decorrente da pesquisa feita pela equipe de auditoria do TCE/PI (R$ 53,70, quando considerado o BDI de 23,9%) .
16. Consoante observado no mencionado relatório elaborado pelo TCE/PI (peça 34) , a partir de estudo sobre o comportamento dos preços no Sinapi ao longo do tempo (2009-2018) , o preço do insumo paralelepípedo, a partir de novembro/2014, teve um acréscimo expressivo, subindo, de um mês para o outro, de R$ 425,00 para R$ 899,98. A explicação para essa ocorrência pode estar no fato de o IBGE (responsável pela pesquisa de preço no Sinapi, conforme art. 3ª, parágrafo único, do Decreto 7.983/2013) ter passado a atribuir para o Estado do Piauí o custo do insumo pesquisado na cidade de São Paulo.
17. Não obstante a mudança de procedimento, aparentemente indevida, visto que, de acordo com o anotado pelo TCE-PI, o mencionado insumo possuiu grande disponibilidade em todo aquele estado, a informação da origem do preço está expressa no Sinapi, para todo insumo, na composição de custos, consoante a seguinte classificação:
"C: correspondente a preço coletado pelo IBGE adotado para o mês de referência do relatório;
CR: correspondente a preço obtido por meio do coeficiente de representatividade do insumo (metodologia família homogênea de insumos) ;
AS: Correspondente a preço atribuído com base no preço do insumo para a localidade de São Paulo (devido à impossibilidade de definição de preço para localidade em função da insuficiência de dados coletados) ." (peça 79, p.3) 
18. Desse modo, considerando que o insumo ora em destaque era significativamente representativo no orçamento - cerca de 50% dos orçamentos totais avaliados - e estava classificado no Sinapi como "AS", deveria o orçamentista ter verificado se o valor praticado na localidade da obra era compatível com aquele obtido, pelo IBGE, na cidade de São Paulo, e, se necessário, promover correções no valor dos serviços com utilização daquele insumo.
19. Esse procedimento está previsto no Manual do Sinapi (subitem 2.1.2) :
"Cabe ressaltar que o orçamentista, de posse de informações sobre a origem dos preços e a metodologia de coleta empregada, deve promover os ajustes eventualmente necessários nas referências para o caso específico que quer orçar. Esta condição pode se apresentar quando as premissas de coleta de preços de insumos do SINAPI são muito diferentes do caso particular do orçamento. Como exemplos temos:
 (...) 
Situação onde o insumo tem origem de preço 'AS' (atribuído São Paulo) e é muito significativo na curva ABC do orçamento."
20. No entanto, apesar dessa orientação, não foram promovidas correções nos valores da composição do serviço de pavimentação.
21. Em um ambiente de concorrência acirrada, entretanto, o valor tenderia a se adaptar à realidade local, mas não foi o que se constatou nos torneios licitatórios para a contratação dos objetos ora avaliados, em que houve a participação de poucas empresas. Da tabela acima (item 12) , pode-se observar que os preços contratados se aproximaram dos orçados pela administração.
[...]
Prolatada a decisão recorrida, a Codevasf interpôs o pedido de reexame em análise.
Em resposta ao ofício que a notificou do Acórdão 2471/2019-TCU-Plenário, a Caixa encaminhou expediente da Gerência Executiva de Governo Teresina (PA GIGOVTE 408/2019, de 23/12/2019) . Após aduzir que o procedimento de análise dos orçamentos referentes aos contratos objeto do citado acórdão atendeu ao Decreto 7.983/2013, acrescendo que referida norma atribui ao Instituto Brasileiro de Geografia e Estatística (IBGE) o dever de realizar a pesquisa de preço dos insumos, o documento apresenta as seguintes considerações de ordem técnica, cujo teor merece transcrição com ajustes apenas de forma (peças 108 e 109, grifou-se/destacou-se) :
[...]. 
4. Após consulta, o IBGE prestou à Caixa informação relevante que diz respeito às "dimensões das peças" de paralelepípedo, ou seja: enquanto na região Sudeste são necessárias de 30 a 35 peças para se executar um metro quadrado, na região Nordeste são necessárias de 50 a 60 peças, uma diferença superior a 60%.
5. A responsabilidade para a elaboração do orçamento é do orçamentista do Tomador, portanto caberia a ele atentar ao que prescreve o Manual do Sinapi quanto à utilização do Atribuído São Paulo (AS) na composição, verificando a diferença de tipologia/especificação dos insumos a serem aplicados. Conforme o Manual do Sinapi o orçamentista, de posse da informação da origem do preço e da metodologia de coleta empregada, deve promover os ajustes que julgar necessários.
6. Porém, e sem procurar retirar a competência do tomador em sua escolha da opção correta de composição, temos algumas observações que rogamos considerar em relação à conclusão apresentada pela equipe de auditoria quando do estabelecimento do suposto sobrepreço.
7. Em 17 de agosto de 2018, a área técnica do TCU havia constatado tal ocorrência ao mencionar que "no Sinapi o custo do paralelepípedo em São Paulo era muito superior à realidade de muitos estados (Sinapi = aprox. R$ 1.000,00; realidade = aprox. R$ 350,00) ".
8. Bem, se atribuirmos na composição Sinapi 72799 os diferentes preços do insumo paralelepípedo, temos:
Tabela 1 - valor da composição com o insumo paralelepípedo sendo calculado com o preço encontrado em São Paulo (Sinapi AS, R$ 1.000,00) e com a necessidade de 35 peças para formar um m2.
	Composição Sinapi 72799 - Preço para paralelepípedo fornecido em São Paulo

	Item
	Código
	Banco
	Descrição
	Und.
	Quant.
	Valor Unit.
 (R$) 
	Total
 (R$) 

	1.1
	88260
	Sinapi
	Calceteiro com encargos complementares
	h
	0,400
	19,20
	7,68

	1.2
	88316
	Sinapi
	Servente com encargos complementares
	h
	0,910
	14,79
	13,46

	1.3
	366
	Sinapi
	Areia fina - posto jazida / fornecedor (retirado na jazida, sem transporte) 
	m3
	0,023
	45,00
	1,04

	1.4
	367
	Sinapi
	Areia grossa - posto jazida / fornecedor (retirado na jazida, sem transporte) 
	m3
	0,100
	55,81
	5,58

	1.5
	1379
	Sinapi
	Cimento Portland composto CP II-32
	kg
	9,11
	0,56
	5,10

	1.6
	Mercado
	Paralelepípedo granítico ou basáltico p/ pavimentação, sem frete * 30 a 35 peças por m2
	mil
	0,035
	1.000,00
	35,00

	Custo Unitário sem BDI
	67,86

Tabela 2 - valor da composição com o insumo paralelepípedo sendo calculado com o preço encontrado no Piauí (TCU, R$ 350,00) e com a necessidade de 60 peças para formar um m2.
	Composição Sinapi 72799 - Preço para paralelepípedo fornecido na região

	Item
	Código
	Banco
	Descrição
	Und.
	Quant.
	Valor Unit.
 (R$) 
	Total
 (R$) 

	1.1
	88260
	Sinapi
	Calceteiro com encargos complementares
	h
	0,400
	19,20
	7,68

	1.2
	88316
	Sinapi
	Servente com encargos complementares
	h
	0,910
	14,79
	13,46

	1.3
	366
	Sinapi
	Areia fina - posto jazida / fornecedor (retirado na jazida, sem transporte) 
	m3
	0,023
	45,00
	1,04

	1.4
	367
	Sinapi
	Areia grossa - posto jazida / fornecedor (retirado na jazida, sem transporte) 
	m3
	0,100
	55,81
	5,58

	1.5
	1379
	Sinapi
	Cimento Portland composto CP II-32
	kg
	9,11
	0,56
	5,10

	1.6
	Mercado
	Paralelepípedo granítico ou basáltico p/ pavimentação, sem frete * 55 a 60 peças por m2
	mil
	0,060
	350,00
	21,00

	Custo Unitário sem BDI
	53,86

9. Conforme se observa nos quadros acima, o suposto percentual de sobrepreço indicado pela auditoria do TCE local, em torno de 60%, não se confirma, já que pelo nosso cálculo preliminar, somente considerando o preço do insumo e sua característica de consumo (peças por m2) , tal sobrepreço não passaria de 26%.
10. Isto posto, e considerando que não pode existir percentual aceitável de sobrepreço [Acórdão 1155/2012-TCU-Plenário], procuramos detectar se os coeficientes dos demais insumos componentes da composição indicada na Tabela 2 iriam ser impactados pelo aumento de quantidade de paralelepípedo por m2, e em análise primária entendemos que haverá aumento do consumo de todos os demais itens, à exceção da areia grossa.
11. Atentamos ainda ao fato de que a composição Sinapi, embora legalmente válida, não é uma composição aferida (FDTE) , e sim composição originária de outro banco; e que, por outro lado, os fornecedores do paralelepípedo regional com o preço indicado trabalham na informalidade, enquanto que a coleta de preço realizada pelo [IBGE] abrange unicamente estabelecimentos legalmente formalizados com CNPJ ativo, fato este que provavelmente influencia também na diferença de preço.
12. Tais fatos sinalizam que, para se falar em sobrepreço, há de ser feito um estudo mais detalhado pelo orçamentista do tomador, que deve ser acionado a responder aos cálculos que se fizerem necessários.
[...].
EXAME DE ADMISSIBILIDADE
O recurso em exame foi conhecido pelo Relator sorteado, e. Ministro Aroldo Cedraz, atribuindo efeito suspensivo aos itens 9.1, e subitens, e 9.2 do acórdão recorrido (peça 113) . 
EXAME DE MÉRITO
Delimitação do recurso
Constitui objeto do presente recurso definir se há ou não fundamentos para o e. Colegiado julgador rever as determinações dirigidas à Codevasf constante do acórdão recorrido.
Dos pressupostos para a determinação de apuração de sobrepreço em avenças sob responsabilidade da Codevasf
A Codevasf levanta os seguintes elementos/alegações recursais, em suma:
i) quanto aos convênios;
i.1) alude à cadeia normativa regente da matéria desde a Constituição: Lei 8.666/1993, Decreto 6.170/2007, Portaria Interministerial 424/2016 (alterada pela Portaria Interministerial 558/2019) ;
i.2) alega não ter existido má-fé da Codevasf, da Caixa ou dos convenentes;
i.3) exibe tabela com a situação atual dos convênios indicados na decisão recorrida, cujos dados são adiante reproduzidos com ajustes de forma:
	Convênio
 (Siconv) 
	Convenente
	Valor do Repasse
 (R$) 
	Valor Liberado
 (R$) 
	Execução

	850652
	Mun. Oeiras/PI
	800.000,00
	480.000,00
	42%

	834387
	Mun. Oeiras/PI
	475.000,00
	475.000,00
	100%
prestação de contas aprovada

	834351
	Mun. Pimenteiras/PI
	1.900.000,00
	1.520.000,00
	90%

i.4) a partir dos dados atinentes ao estágio de cada uma das avenças, pondera que "não fora levado em consideração o status dos instrumentos firmados, ou seja, não fora mensurado o possível impacto que a decisão prolatada poderia ocasionar, uma vez que todos os atos foram realizados com base em preços oficiais mantidos no sistema próprio (SINAPI) , cujos procedimentos licitatórios, inclusive, foram aprovados pela Codevasf, nos termos do Decreto 7.893/2013";
i.5) sustenta que "há de ser mantida a paridade de tratamento contida no próprio Acórdão 2471/2019, a fim de que haja real pacificação da demanda, conforme será explanado no tópico específico";
ii) quanto ao sistema de registro de preços da Codevasf (Edital 6/2018) :
ii.1) sustenta que a legislação aplicável às licitações/contratos da Codevasf (empresa pública) seria não a Lei 8.666/1993, mas a Lei 13.303/2016; alude ao art. 66 deste diploma como fundamento legal para o edital 6/2018;
ii.2) acresce que, "em razão de ainda não existir um Decreto específico de SRP para as estatais, adotou-se, até segunda ordem, as disposições contidas no Decreto 7.892/2013";
ii.3) informa que, tão logo foi notificada da decisão do TCU, suspendeu as contratações com a empresa vencedora do registro de preços; acresce que, "somente na data de 2/10/2019, por meio da Resolução 553/2019, após a composição de custos da pavimentação, é que a Codevasf conseguiu fixar internamente o preço correto a ser aplicado nas pavimentações, nos exatos termos determinados pelo TCU, evitando-se a existência de sobrepreço; de pronto, enviou-se correspondência oficial à empresa contratada, a qual manifestou sua aquiescência com os novos valores a serem repactuados, tudo devidamente comprovado pela documentação ora anexada"; afirma, ademais, que adotou prontamente as providências inerentes às determinações emanadas pelo TCU no caso presente demonstrando boa-fé e cooperação processual;
iii) delimita o escopo recursal anotando expressamente que "o pleito do reexame se refere ao item 9.1 e subitens 9.1.1 e 9.1.2 do Acórdão 2471/2019-TCU-Plenário";
iii.1) sustenta a necessidade de o Tribunal modular os efeitos da decisão recorrida (item 9.1 e subitens 9.1.1 e 9.1.2) "a bem da segurança jurídica, uma vez que não se levou em consideração o status das avenças firmadas, fato que reflete sobremaneira na condução dos atos processuais administrativos";
iii.2) alega que, ao tempo da aprovação das avenças, a Codevasf aprovou os preços baseando-se na referência que se presumia legítima (Sinapi) , visto que eram geridas pela Caixa; acresce que "mesmo não se tendo observado o que informava o manual quando o insumo previsse a especificação 'AS', inexistiu dolo ou má-fé, seja por parte desta empresa pública federal, seja por parte dos Convenentes, sendo todos induzidos em erro"; anota que todos os órgãos da Administração Pública do Brasil "utilizaram a referência oficial do SINAPI (na qual havia a referência "AS") , visto que se tratava de preços oficiais disponibilizados eletronicamente"; enfatiza a inexistência de má-fé pois não se havia apontado sobrepreço no item em comento pelos órgãos de controle interno ou externo;
iii.3) sustenta que a Codevasf teria cumprido as prescrições normativas aplicáveis a convênios (Portaria Interministerial 507/2011 (art. 5º, II, "d") , Portaria Interministerial 424/2016 (art. 6º, II, "d") e Decreto 7.983/2013, art. 3º e 4º, no que diz respeito a sua obrigação de aferir os preços do licitante vencedor com os preços de referência, aprovando aqueles que se apresentavam abaixo daquele teto;
iii.4) segundo esse contexto, alega que a Codevasf foi "induzida a erro quando da análise das planilhas de custos, seja relacionada a convênios citados, seja para execução direta (decorrente de Sistema de Registro de Preços empreendido por meio do Edital 6/2018) , pois supunha-se que os preços constantes na Tabela SINAPI eram os reais aplicados ao mercado local do Estado do Piauí, sem a prática de 'sobrepreço', pois, frise-se, era o preço entendido como sendo o oficial";
iii.5) pondera a necessidade de modulação dos efeitos do item 9.1 do acórdão combatido, no sentido de dar aos convênios a mesma posição adotada pelo TCU no item 9.2 quanto aos contratos, aplicando-se apenas doravante; e detalha a modulação pretendida de forma que "somente seja aplicada a regra da revisão do sobrepreço da pavimentação nos instrumentos em que não tenha havido a liberação de quaisquer parcelas (pagamentos) , o que não é o caso dos convênios auditados e listados, pois em todos os três já houve pagamento, execução e, em um deles, há prestação de contas aprovada por esta empresa pública federal";
iii.6) finaliza argumentando que "a adoção de providências contida no Acórdão 2471/2019-TCU-Plenário poderá instaurar a completa insegurança jurídica, em decorrência do ato jurídico perfeito, com forte impacto negativo para a população beneficiária";
iv) ao final formula os seguintes pedidos recursais (grifou-se) :
a) Que seja dada interpretação uniforme ao item 9.2, para que o mesmo tratamento dado aos contratos, oriundos da Ata do Sistema de Registro de Preços (SRP) , seja aplicado aos convênios celebrados pela Codevasf, isto é, o custo unitário do insumo paralelepípedo será adequado à realidade do mercado local tanto nos novos contratos como nos novos convênios a serem celebrados";
b) Em consequência, que seja avaliada por esta Augusta Corte de Contas a reformulação do item 9.1 e subitens do Acórdão nº 2471/2019;
c) Ao final, que o presente recurso seja CONHECIDO e PROVIDO, acatando-se o pedido de reexame ora formulado.
v) com o pedido de reexame foram juntados os seguintes documentos:
v.1) tela de sistema informatizado de uso interno à Codevasf, gerada em 8/11/2019, onde constam dados de acompanhamento de convênio identificado com o número 7.067.00/2016 (Município de Oeiras/PI) [peça 103];
v.2) tela de sistema informatizado de uso interno à Codevasf, gerada em 8/11/2019, onde constam dados de acompanhamento de convênio identificado com o número 7.062.00/2016 (Município de Pimenteiras/PI) [peça 104];
v.3) tela de sistema informatizado de uso interno à Codevasf, gerada em 8/11/2019, onde constam dados de acompanhamento de convênio identificado com o número 7.105.00/2017 (Município de Oeiras/PI) [peça 105];
v.4) Resolução 285, de 30/5/2019, por meio da qual a Diretoria Executiva da Codevasf resolve (peça 106, grifou-se) :
1) Determinar, com base no Parecer Jurídico 96/2019-7ª/AJ, de 27/05/2019 (fls. 19 a 21) do processo 59500.001012/2019-81, que as Superintendências Regionais, nos convênios com objeto pavimentação em paralelepípedo, procedam da seguinte forma:
a) Solicite aos Convenentes que os projetos sejam apresentados ou readequados com insumo paralelepípedo de acordo com o mercado local para análise e aprovação pela Codevasf, nos casos abaixo mencionados:
1.1- Convênio ainda não celebrados;
1.2- Convênios celebrados com cláusula suspensiva com projetos ainda não aprovados;
1.3- Convênios celebrados com cláusula suspensiva com projetos aprovados e não aprovado as licitações;
1.4- Convênios celebrados com cláusula suspensiva com projetos aprovados e licitações aprovadas, mas ainda não solicitado a liberação de 1ª parcela;
1.5- Convênios celebrados com cláusula suspensiva com projetos aprovados e licitações aprovadas, já solicitada a liberação da 1ª parcela, mas ainda não foram liberadas para a convenente;
b) Nos convênios em que já houve a liberação de parcela (s) será mantido o projeto original, nos termos previamente aprovados, mantendo-se o cronograma físico-financeiro.
v.5) Resolução 553, de 2/10/2019, por meio da qual a Diretoria Executiva da Codevasf resolve (peça 107, grifou-se) :
Autorizar, com base no Memorial encaminhado ao TCU em 1º/10/2019 (fls. 1602 a 1611) , na Nota Informativa da Presidência da Codevasf (fls. 1612 a 1620) , na determinação do Tribunal de Contas da União - Processo TC Processo 021.296/2018-9 (fls. 1525 a 1531) do processo nº 59570.001033/2018-92, a celebração do 1º Termo Aditivo à Ata de Registro de Preços vinculada ao Edital de Pregão Eletrônico 6/2018 que teve como vencedor a empresa Paulo Lopes Serviços da Construção Eireli, CNPJ: 03.337.426/0001-23, que tem como objeto a contratação dos serviços de pavimentação em paralelepípedo de 151.200,00 m² de área em Municípios contidos na área de atuação da 7ª Superintendência Regional da Codevasf, no Estado do Piauí, visando a readequação da planilha orçamentária com decréscimo no valor total de R$ 1.444.151,57 [...] e no preço unitário de R$ 9,55 [...] por m², passando o valor total de R$ 12.004.982,09 [...] para R$ 10.560.830,52 [...] e o preço unitário de R$ 79,40 [...] para R$ 69,85 [...] por m². A nova planilha se encontra em anexo à Nota Informativa da Presidência. 
Análise
Não se encontram fundamentos consistentes para o e. Colegiado julgador alterar a decisão recorrida nos termos pleiteados pela recorrente.
Ressalte-se que a recorrente não se insurge, em nenhum momento, contra o mérito da questão principal (existência de sobrepreço no item pavimentação em paralelepípedo derivado de utilização de preço referencial do Sinapi alusivo ao mercado de São Paulo sem adaptação ao mercado local/Piauí, em procedimento desalinhado às premissas técnicas contidas no manual daquele Sistema referencial de preços administrado pela Caixa) . Em sentido contrário, informa estar adotando medidas corretivas referentes aos ajustes para contratos futuros coadunadas com as conclusões do TCU, o que é comprovado pelo teor da Resolução-Codevasf 553/2019 (peça 107) , que determinou a formalização de termo aditivo à Ata de Registro de Preços vinculada ao Edital de Pregão Eletrônico 6/2018 para readequar os preços aos parâmetros apontados pela fiscalização. Portanto, incide espécie de preclusão lógica sobre a matéria de fundo, remanescendo espaço apenas para mensurar sua extensão em cada um dos três convênios especificados, exatamente como visado pelo comando da decisão recorrida (item 9.1) .
O recurso visa exclusivamente a modulação de efeitos das medidas determinadas com base na conclusão de sobrepreço existente, de forma que tenha eficácia apenas nos contratos futuros ou pendentes de liberação da primeira parcela. Ou seja, demonstra resignação com os fundamentos técnicos que embasam o sobrepreço, buscando apenas que o TCU deixe de aplicá-lo aos casos concretos objetos da auditoria e o considere em situações pro futuro.
Não merece prosperar o pleito recursal. O TCU empreendeu fiscalização sobre convênios/contratos específicos (casos concretos) como tantas outras vezes no exercício de sua missão constitucional. Encontrando indícios tecnicamente sustentáveis de sobrepreço, ainda que passíveis de refinamento, não se vê fundamento consistente para que o órgão fiscalizador deixe de aplicar a medida corretiva exatamente naqueles casos fiscalizados, determinando as medidas necessárias à detalhada aferição dos valores, sem prejuízo de também orientar a unidade jurisdicionada quanto às futuras situações semelhantes. O Tribunal não sancionou nenhum agente público da recorrente ou dos convenentes ou mesmo os agentes privados envolvidos, nem mesmo indicou valor absoluto de sobrepreço/superfaturamento ou converteu, de pronto, os autos em tomada de contas especial. De forma parcimoniosa, ante os indícios levantados na fiscalização, o Tribunal tão somente determinou à Codevasf (e à Caixa) , que apure (m) técnica e justificadamente a exata extensão de sobrepreço. Repita-se: revela-se incontroversa nos autos a existência de valor estimado (Sinapi/praça de São Paulo) a maior em relação à realidade do local das obras (municípios do Piauí) , pois, além de não ter sido combatido por meio da impugnação recursal, seu mérito encontra respaldo em medidas concretas adotadas pela recorrente ainda antes da prolação da decisão recorrida. 
Note-se que a manifestação da Caixa às peças 108-109 vem ao encontro da postura adotada pelo r. Colegiado por meio do Acórdão impugnado. Após análise técnica preliminar, alerta para a necessidade de ajustes nas composições de preços comparativas para se chegar ao valor mais próximo possível da realidade do mercado local (municípios do interior do Piauí) , referindo-se a outros fatores técnicos, aparentemente não observados pela equipe do TCU,  que também devem ser considerados na adaptação São Paulo/Piauí. Mas sinaliza a existência de sobrepreço, embora, segundo pondera, possivelmente em percentual inferior ao apontado inicialmente pela fiscalização do TCU, o que deverá ser apurado meticulosamente pela Codevasf. É exatamente esse o objeto da determinação veiculada na decisão recorrida (item 9.1) : que a Codevasf empreenda cálculo tecnicamente justificada para apurar o exato valor do sobrepreço existente nas planilhas de cada convênio/contrato. E, após a quantificação, promova medidas daí decorrentes (p. ex. instauração de tomada de contas especial, caso a avença tenha se exaurido, ou desconto em pagamentos futuros caso haja pagamentos/transferências pendentes) . O comando encontra-se em perfeita harmonia com a busca pela efetividade na atuação do sistema de controle dos atos administrativos (interno e externo) , visto que "a responsabilidade primária pela fiscalização da correta aplicação dos recursos federais repassados mediante convênio é do órgão ou da entidade concedente, a quem cumpre esgotar as medidas administrativas de sua alçada para a recomposição do erário e, caso necessário, instaurar processo de tomada de contas especial a ser posteriormente apreciado pelo TCU" (Acórdão 10576/2017-TCU-Primeira Câmara, Rel. Min. AUGUSTO SHERMAN, enunciado da Diretoria de Jurisprudência/TCU) .
Segundo o que consta destes autos até o momento, não há razão para o TCU deixar de exigir a consequência mais imediata da constatação de dado sobrepreço/superfaturamento (medidas de apuração/quantificação tendentes à reparação do erário) simplesmente porque o instrumento que o viabiliza já foi iniciado (parcelas liberadas) ou mesmo porque a Codevasf aprovou as contas prestadas daqueles já consumados. O poder-dever de autotutela impõe à Administração rever seus atos à vista de novos fatos/informações não consideradas ao tempo de determinada decisão, revelando-a ilegítima. Com base nesta lógica de fundo o TCU cunhou precedentes com o seguinte teor (enunciados da Diretoria de Jurisprudência/TCU) :
O TCU pode determinar que o órgão concedente reexamine prestações de contas de recursos da União repassados a entes públicos ou privados e, se for o caso, adote as medidas para a instauração de tomada de contas especial, não sendo possível, pois, conferir ao ato que examinou a prestação de contas, no âmbito do órgão concedente, a condição de imutável ou definitivo. (Acórdão 799/2017-TCU-Plenário, Rel. Min. Substituto MARCOS BEMQUERER) .
O TCU pode, diante de novos elementos, determinar que o órgão concedente reexamine as prestações de contas de recursos federais repassados a entes públicos ou privados, mesmo já tendo sido as contas anteriormente aprovadas e homologadas pelo próprio concedente. (Acórdão 1233/2016-TCU-Plenário, Rel. Min. JOSÉ MUCIO MONTEIRO) .
O TCU pode, ante a constatação de irregularidades ensejadoras de possíveis débitos, determinar que o órgão concedente reexamine as prestações de contas de recursos federais repassados a entes públicos ou privados. (Acórdão 2832/2015-TCU-Segunda Câmara, Rel. Min. AUGUSTO NARDES) .
De outro lado, o TCU não está vinculado a decisão proferida pela Administração convenente, sob pena de anular a eficácia do controle externo atribuído à Corte pela Constituição. É nesse sentido jurisprudência há muito sedimentada no âmbito deste Tribunal, conforme permitem ver os seguintes precedentes colhidos dentre outros (enunciados da Diretoria de Jurisprudência/TCU) :
A aprovação da prestação de contas pelo órgão repassador dos recursos do convênio não vincula a apreciação da matéria pelo TCU, podendo o Tribunal, nos limites de sua competência constitucional e legal, decidir de forma diversa com base nos elementos probatórios reunidos nos autos. Acórdão 10846/2018-TCU-Primeira Câmara, Rel. Min. BRUNO DANTAS.
A aprovação da prestação de contas no âmbito da entidade concedente não vincula a apreciação da matéria pelo TCU, podendo o Tribunal, nos limites de sua competência constitucional e legal, decidir de forma diversa com base nos elementos probatórios reunidos nos autos. Acórdão 2386/2015-TCU-Segunda Câmara, Rel. Min. BENJAMIN ZYMLER.
O fato de as contas terem sido aprovadas no âmbito da entidade concedente, ou de a entidade ter dispensado a reposição de verbas, em nada vincula entendimento divergente na apreciação da matéria pelo TCU. Acórdão 4221/2010-TCU-Primeira Câmara, Rel. Min. Substituto MARCOS BEMQUERER.
Novamente, há concordância quanto à existência de sobrepreço, como é consenso nestes autos, pois apontado pelo TCU, reconhecido pela recorrente e pela Caixa, ainda que em percentuais a serem precisamente aferidos por meio de estudos tecnicamente embasados. Nesse contexto, deixar de promover as apurações devidas para viabilizar o ressarcimento do erário pagador na medida do excesso configuraria flagrante omissão das instâncias envolvidas, além de viabilizar enriquecimento ilícito das empresas beneficiárias (recebedoras de pagamentos agora sabidamente superiores, em alguma medida, à realidade do mercado local) . Nesse prumo, não emergem fundamentos para afastar a determinação do TCU no sentido de que a Codevasf e a Caixa apurem e quantifiquem a extensão do dano derivado dos ajustes relacionadas no item 9.1 da decisão recorrida, sendo irrelevante (talvez um indicador de urgência maior!) o fato de aquelas avenças estarem em andamento ou já terem sido objeto de apreciação interna da Codevasf (prestação de contas aprovadas) .
Ademais, ainda que se ignore o teor da CF, art. 37, § 6º, no caso concreto sequer se poderia cogitar de eventual decadência do poder-dever de a Administração rever atos ilegítimos (pagamentos a maior e apreciação favorável em fase interna da prestação de contas) pois encontram-se temporalmente próximos (obras em andamento ou concluídas em 2018, com prestação de contas apreciadas internamente em 2019) . Portanto, também por essa perspectiva, revela-se frágil o argumento que invoca hipotética segurança jurídica quanto aos pagamentos efetuados acima do preço do mercado local.
Por fim, a adoção de medidas tendentes a quantificar o dano e reparar o erário lesado (Codevasf) deriva de circunstância objetiva (pagamento indevido) , por isso independe de má-fé dos agentes públicos e/ou privados eventualmente envolvidos. As responsabilidades pessoais, eventualmente presentes, serão apuradas oportunamente, mediante contraditório e ampla defesa específicos, no bojo dos processos de tomada de contas especial que venham a ser instaurados após a quantificação detalhada da extensão do dano.
CONCLUSÃO
Das análises anteriores, ante os elementos acostados a estes autos até o momento, o contexto fático evidenciado, os contornos normativos e as diretrizes jurisprudenciais aplicáveis ao caso, conclui-se não haver fundamentos para o r. Colegiado julgador alterar o acórdão recorrido ou mesmo modular temporalmente seus efeitos nos termos pleiteados pela recorrente.
PROPOSTA DE ENCAMINHAMENTO
Ante o exposto, com fundamento no art. 48, da Lei 8.443/1992, submetem-se os autos às instâncias subsequentes, propondo-se:
	a) conhecer do pedido de reexame interposto pela Companhia de Desenvolvimento dos Vales do São Francisco e do Parnaíba (Codevasf) e, no mérito, negar-lhe provimento;
b) cientificar a recorrente e a Caixa Econômica Federal do acórdão que vier a ser prolatado, ressaltando-se que o relatório e o voto que o acompanharem podem ser consultados no endereço www.tcu.gov.br/acordaos, no dia seguinte ao de sua oficialização."
2.	Por meio do despacho à peça 124, encaminhei os autos ao Ministério Público junto ao TCU, cujo representante emitiu o seguinte parecer à peça 125:
"Cuidam os autos de pedido de reexame interposto pela Companhia de Desenvolvimento dos Vales do São Francisco e do Parnaíba (Codevasf) contra o Acórdão 2471/2019-TCU-Plenário (relator: Ministro-Substituto Marcos Bemquerer Costa) , prolatado na sessão ordinária de 9/10/2019 (peça 95) .
Por meio da referida deliberação, o Tribunal apreciou Acompanhamento, realizado pela Secretaria do TCU no Estado do Piaui¿ (SEC-PI) , sobre transfere¿ncias volunta¿rias que estivessem mais susceti¿veis a desvio de recursos no Piauí. Além disso, por meio de Fiscalização de Orientação Centralizada (FOC) , buscaram-se subsi¿dios para o aprimoramento de metodologia do TCU para avaliac¿a¿o de riscos e prevenc¿a¿o de irregularidades na execuc¿a¿o de transfere¿ncias volunta¿rias.
No âmbito do Acompanhamento, no que interessa à avaliação do pedido de reexame em causa, foram fiscalizados três convênios firmados entre a Codevasf e municípios do Estado do Piauí, nos quais o objeto era a pavimentação de vias públicas, a saber:
	CONVÊNIO*/ MUNICÍPIO
	DATAS DE INTERESSE
	SITUAÇÃO NA PLATAFORMA + BRASIL[footnoteRef:2] [2:  Consulta do campo "situação" em 17/8/2020.] 
	VALOR**  (R$) 

	834351
Pimenteiras
	início da vigência: 22/6/2016;
término da vigência: 31/12/2020;
prazo final para apresentação da prestação de contas: 1º/3/2021.
	Em execução.
	1.900.000,00

	834387
Oeiras
	início da vigência: 10/10/2016;
término da vigência: 25/9/2019;
prazo final para apresentação da prestação de contas: 24/11/2019[footnoteRef:3]. [3:  "Data Antecipada para Prestação de Contas: 25/04/2019" (consulta à Plataforma + Brasil em 17/8/2020) .] 
	Prestação de contas concluída.
	475.000,00

	850652
Oeiras
	início da vigência: 18/10/2017;
término da vigência: 31/12/2020;
prazo final para apresentação da prestação de contas: 1º/3/2021.
	Em execução.
	800.000,00

* Número na Plataforma + Brasil (http://plataformamaisbrasil.gov.br/acesso-livre) .
** Recursos federais.
Pede-se vênias para transcrever trecho da Proposta de Deliberação do Ministro-Substituto Marcos Bemquerer Costa, no Acórdão 2471/2019-TCU-Plenário, no qual foi descrita a irregularidade que, conforme será visto adiante, motivou a determinação ora recorrida pela Codevasf:
12. Consoante o relatório precedente, a equipe de fiscalização, ao avaliar o orçamento dos objetos das transferências voluntárias selecionadas no presente trabalho, apurou um sobrepreço da ordem de 70% no item orçamentário "pavimentação em paralelepípedo", consoante a tabela a seguir:
	Transferência
	Preço Unitário - Plano de Trabalho
	Preço Unitário - Contrato
	Preço Referencial
	Sobrepreço

	 (...) 
	 (...) 
	 (...) 
	 (...) 
	 (...) 

	850652
	R$ 98,03
	R$ 97,88
	R$ 55,20
	77,32%

	834387
	R$ 95,13
	R$ 95,12
	R$ 54,71
	73,86%

	834351
	R$ 93,26
	R$ 93,26
	R$ 54,37
	71,53%

	Média
	R$ 95,95
	R$ 94,82
	R$ 55,23
	71,73%

13. Outrossim, constatou-se a mesma ocorrência na ata de registro de preços de 13/12/2018, válida por um ano, realizada pela Codevasf-7ª Superintendência Regional por meio do Pregão Eletrônico 6/2018, no valor de R$ 12 milhões, cujo preço unitário para o serviço em tela, de R$ 79,40, está 43,78% acima da média dos preços pesquisados no mercado local.
14. A referência de preço para o serviço foi obtida a partir de trabalho realizado por equipe de auditoria do Tribunal de Contas do Estado do Piauí - TCE/PI, cujos registros constam de relatório datado de 19/12/2018 (peça 34) . Os resultados desse trabalho mostraram que o insumo mais representativo do serviço ora em evidência, o paralelepípedo, era ofertado no Estado do Piauí a valores significativamente inferiores daquele indicado no Sinapi.
15. Com a finalidade de confirmar o preço praticado na região, a equipe de fiscalização deste Tribunal avaliou recentes contratações administrativas feitas por órgãos da Prefeitura Municipal de Teresina/PI, nas quais as composições do serviço "pavimentação em paralelepípedo" continham os custos dos insumos obtidos em pesquisas no mercado local. Da análise empreendida, verificou-se que o preço unitário médio praticado nos dez ajustes selecionados (peça 73, p. 10) para o serviço em tela foi de R$ 49,97, ou seja, ainda menor do que aquele utilizado como referência, decorrente da pesquisa feita pela equipe de auditoria do TCE/PI (R$ 53,70, quando considerado o BDI de 23,9%) .
16. Consoante observado no mencionado relatório elaborado pelo TCE/PI (peça 34) , a partir de estudo sobre o comportamento dos preços no Sinapi ao longo do tempo (2009-2018) , o preço do insumo paralelepípedo, a partir de novembro/2014, teve um acréscimo expressivo, subindo, de um mês para o outro, de R$ 425,00 para R$ 899,98. A explicação para essa ocorrência pode estar no fato de o IBGE (responsável pela pesquisa de preço no Sinapi, conforme art. 3ª, parágrafo único, do Decreto 7.983/2013) ter passado a atribuir para o Estado do Piauí o custo do insumo pesquisado na cidade de São Paulo.
17. Não obstante a mudança de procedimento, aparentemente indevida, visto que, de acordo com o anotado pelo TCE-PI, o mencionado insumo possuiu grande disponibilidade em todo aquele estado, a informação da origem do preço está expressa no Sinapi, para todo insumo, na composição de custos, consoante a seguinte classificação:
" (...) 
AS: Correspondente a preço atribuído com base no preço do insumo para a localidade de São Paulo (devido à impossibilidade de definição de preço para localidade em função da insuficiência de dados coletados) ." (peça 79, p.3) 
18. Desse modo, considerando que o insumo ora em destaque era significativamente representativo no orçamento - cerca de 50% dos orçamentos totais avaliados - e estava classificado no Sinapi como "AS", deveria o orçamentista ter verificado se o valor praticado na localidade da obra era compatível com aquele obtido, pelo IBGE, na cidade de São Paulo, e, se necessário, promover correções no valor dos serviços com utilização daquele insumo.
19. Esse procedimento está previsto no Manual do Sinapi (subitem 2.1.2) :
"Cabe ressaltar que o orçamentista, de posse de informações sobre a origem dos preços e a metodologia de coleta empregada, deve promover os ajustes eventualmente necessários nas referências para o caso específico que quer orçar. Esta condição pode se apresentar quando as premissas de coleta de preços de insumos do SINAPI são muito diferentes do caso particular do orçamento. Como exemplos temos:
 (...) 
Situação onde o insumo tem origem de preço 'AS' (atribuído São Paulo) e é muito significativo na curva ABC do orçamento."
20. No entanto, apesar dessa orientação, não foram promovidas correções nos valores da composição do serviço de pavimentação.
 (...) 
28. A Codevasf também se manifestou sobre os preços utilizados com referência no mercado de São Paulo. Argumentou ter pensado que inexistiriam sobrepreços, pois teria sido utilizada fonte de pesquisa oficial do Governo Federal e se estaria seguindo a regra contida no Decreto 7.983/2013. Por equívoco, não teria sido atentado que, para o insumo "paralelepípedo", havia ressalva quanto à origem do preço. Para o futuro, a empresa se comprometeu a analisar e aprovar os custos para o insumo Paralelepípedo Granítico ou Basáltico para pavimentação, no Estado do Piauí, com os preços fornecidos pelo mercado local, assim como para todos os casos em que for identificado insumo relevante classificado como "AS".
 (grifos nossos) 
Tendo em vista a detecção de sobrepreço/superfaturamento no item "pavimentação em paralelepípedo", presente nas planilhas orçamentárias dos Convênios 834351, 834387 e 850652, o TCU dirigiu à Codevasf as seguintes determinações, por meio do acórdão recorrido:
9.1. com fulcro no art. 43, inciso I, da Lei 8.443/1992, determinar (...) à Companhia de Desenvolvimento dos Vales do São Francisco e Parnaíba - Codevasf, quanto aos Convênios 850652, 834387 e 834351, que, no prazo de 90 (noventa) dias:
9.1.1. adotem providências com vistas à apuração e quantificação dos eventuais danos incorridos nas transferências voluntárias, em razão do sobrepreço decorrente dos serviços de pavimentação em paralelepípedo, nos termos do art. 8º da Lei 8.443/1992, do art. 197 do Regimento Interno/TCU, e da Instrução Normativa/TCU 71/2012;
9.1.2. na hipótese de alguns dos ajustes acima não terem produzidos efeitos (pagamentos) ou se ainda for possível retificá-los, tomem as medidas necessárias para que haja a repactuação dessas avenças com vistas ao atingimento do equilíbrio econômico financeiro e à obtenção do preço de mercado local, considerando que os itens atinentes aos "serviços de pavimentação em paralelepípedo" foram fixados com custos de insumos acima dos praticados na região, ocasionando significativo aumento no preço do serviço;
9.1.3. para efeito de fixação dos preços de mercado do insumo "fornecimento de paralelepípedo granítico", utilizem valores que reflitam as especificidades locais, devidamente fundamentados, consoante art. 8º do Decreto 7.983/2013;
9.1.4. remetam a este Tribunal as informações acerca do cumprimento dos subitens acima, incluindo o resultado das análises efetuadas;
9.2. determinar à Codevasf que, em relação a ata de registro de preços de 13/12/2018, realizada pela Codevasf-7ª Superintendência Regional, por meio do Pregão Eletrônico 6/2018, apenas promova novas contratações que contemplem os serviços de "pavimentação em paralelepípedo" se o custo unitário do insumo paralelepípedo estiver ajustado à realidade do mercado local;
 (grifos nossos) 
Em seu pedido de reexame (peças 102 a 107) , a Codevasf ressaltou a situação dos convênios após ter tomado ciência da deliberação do TCU, especificamente sobre o estágio de execução física das avenças à época[footnoteRef:4], conforme segue (peça 102, p. 10) : [4:  Em 11/11/2019, data do documento à peça 102 (inserido no e-TCU em 18/11/2019) .] 
Convênio 834351: 90% de execução, "com liberac¿a¿o de recursos superiores a 80%[footnoteRef:5]"; [5:  Até 22/10/2018, haviam sido desembolsados R$ 1.520.000,00, com valor a desembolsar de R$ 380.000,00. Informações constantes da Plataforma + Brasil (consulta em 17/8/2020) .] 
Convênio 834387: totalmente executado, com prestação de contas aprovada pelo concedente;
Convênio 850652: 42% de execução, "tendo sido liberada a primeira parcela dos recursos[footnoteRef:6], estando o instrumento apto a ser liberada a segunda parcela". [6:  Em 7/10/2019, no montante de R$ 480.000,00, com valor a desembolsar de R$ 320.000,00. Informações constantes da Plataforma + Brasil (consulta em 17/8/2020) .] 
Com base nos estágios de execução físico-financeira dos três convênios, a Codevasf teceu as seguintes ponderações em seu recurso:
28. O que se percebe é que não fora levado em consideração o status dos instrumentos firmados, ou seja, não fora mensurado o possível impacto que a decisão prolatada poderia ocasionar, uma vez que todos os atos foram realizados com base em preços oficiais mantidos no sistema próprio (SINAPI) , cujos procedimentos licitatórios, inclusive, foram aprovados pela Codevasf, nos termos do Decreto nº 7.893/2013. 
29. Assim, em razão desse aspecto, a Codevasf entende que há de ser mantida a paridade de tratamento contida no próprio Acórdão 2471/2019 [referência ao fato de o subitem 9.2 da deliberação, atinente a contratações que poderiam advir da ata de registro de preços de 13/12/2018, realizada pela Codevasf-7ª Superintendência Regional, por meio do Pregão Eletrônico 6/2018, ter efeitos apenas prospectivos], a fim de que haja real pacificação da demanda, (...) .
 (peça 102, p. 11 - grifos do original) 
O cerne do pedido de reexame, após ter a Codevasf ressaltado os estágios de execução dos três convênios indicados no Acórdão 2471/2019-TCU-Plenário, referiu-se, portanto, à modulação dos efeitos do decisum, para que, somente para novos convênios - assim como foi o entendimento do Tribunal em relação aos contratos decorrentes do Pregão Eletrônico 6/2018, mencionado no subitem 9.2 do referido acórdão -, ou para aqueles em que ainda existissem pagamentos pendentes, passasse a ser obrigatória a observância dos valores do mercado local para os serviços de pavimentação em paralelepípedo, especificamente quanto ao insumo paralelepípedo.
Desse modo, com ênfase no fato de inexistência de má-fé; de que a Codevasf teria sido induzida a erro quando assinou os convênios com os valores dos serviços de pavimentação em paralelepípedo desconectados da realidade do Estado do Piauí, por ter observado os valores do Sinapi (aplicáveis ao Estado de São Paulo) ; e de reconhecimento de falha na orçamentação por parte da entidade concedente - "Mesmo não se tendo observado o que informava o manual [Sinapi] quando o insumo previsse a especificação 'AS'" (peça 102, p. 15) -, a recorrente dirigiu ao Tribunal os seguintes requerimentos:
54. Desse modo, diante das graves consequências jurídicas e práticas para a população local que podem advir da decisão proferida pela Corte de Contas, a Codevasf requer que seja avaliado por este D. Tribunal, os efeitos da modulação da decisão, devendo ser aplicado às transferências voluntárias o mesmo entendimento para os contratos, nos exatos termos que decorrem do item 9.2 do Acórdão 2471/2019, a fim de que somente para os novos convênios firmados ou aqueles em que ainda existam pagamentos a serem efetuados, e tudo isso desde a comunicação oficial de 22/04/2019, é que se readéquem os preços, (...) :
 (...) 
56. A consequência da modulação requerida e objeto do presente recurso é para que somente seja aplicada a regra da revisão do sobrepreço da pavimentação nos instrumentos em que não tenha havido a liberação de quaisquer parcelas (pagamentos) , o que não é o caso dos convênios auditados e listados, pois em todos os três já houve pagamento, execução e, em um deles, há prestação de contas aprovada por esta empresa pública federal. 
 (grifos nossos e do original) 
Ao final do pedido de reexame, sem que fosse contestada a conclusão do TCU pela existência de sobrepreço - superfaturamento, no caso de pagamentos realizados no Convênio 834387 e, eventualmente, em dispêndios promovidos nos Convênios 834351 e 850652 - nos serviços de pavimentação em paralelepípedo, a Codevasf requereu a "reformulação do item 9.1 e subitens do Acórdão nº 2471/2019" (peça 102, p. 18) .
O exame de admissibilidade levado a efeito pela Secretaria de Recursos do TCU (Serur) , às peças 110 e 111, foi acolhido pelo Ministro Aroldo Cedraz (peça 113) , relator sorteado para a apreciação do pedido de reexame, com suspensão dos efeitos dos subitens 9.1 e 9.2 do Acórdão 2471/2019-TCU-Plenário.
Por meio da instrução à peça 118, com parecer concordante do diretor da Serur à peça 119, a unidade técnica concluiu pelo conhecimento do pedido de reexame e, no mérito, pela negativa de provimento.
Entre as conclusões da Serur, cabe destacar as seguintes:
13. Note-se que a manifestação da Caixa [que não recorreu da determinação que lhe foi dirigida por meio do subitem 9.1 do Acórdão 2471/2019-TCU-Plenário] às peças 108-109 vem ao encontro da postura adotada pelo r. Colegiado por meio do Acórdão impugnado. Após análise técnica preliminar, alerta para a necessidade de ajustes nas composições de preços comparativas para se chegar ao valor mais próximo possível da realidade do mercado local (municípios do interior do Piauí) , referindo-se a outros fatores técnicos, aparentemente não observados pela equipe do TCU, que também devem ser considerados na adaptação São Paulo/Piauí. Mas sinaliza a existência de sobrepreço, embora, segundo pondera, possivelmente em percentual inferior ao apontado inicialmente pela fiscalização do TCU, o que deverá ser apurado meticulosamente pela Codevasf. É exatamente esse o objeto da determinação veiculada na decisão recorrida (item 9.1) : que a Codevasf empreenda cálculo tecnicamente justificada para apurar o exato valor do sobrepreço existente nas planilhas de cada convênio/contrato. E, após a quantificação, promova medidas daí decorrentes (p. ex. instauração de tomada de contas especial, caso a avença tenha se exaurido, ou desconto em pagamentos futuros caso haja pagamentos/transferências pendentes) . (...) 
14. Segundo o que consta destes autos até o momento, não há razão para o TCU deixar de exigir a consequência mais imediata da constatação de dado sobrepreço/superfaturamento (medidas de apuração/quantificação tendentes à reparação do erário) simplesmente porque o instrumento que o viabiliza já foi iniciado (parcelas liberadas) ou mesmo porque a Codevasf aprovou as contas prestadas daqueles já consumados. O poder-dever de autotutela impõe à Administração rever seus atos à vista de novos fatos/informações não consideradas ao tempo de determinada decisão, revelando-a ilegítima. (...) 
 (...) 
16. Novamente, há concordância quanto à existência de sobrepreço, como é consenso nestes autos, pois apontado pelo TCU, reconhecido pela recorrente e pela Caixa, ainda que em percentuais a serem precisamente aferidos por meio de estudos tecnicamente embasados. Nesse contexto, deixar de promover as apurações devidas para viabilizar o ressarcimento do erário pagador na medida do excesso configuraria flagrante omissão das instâncias envolvidas, além de viabilizar enriquecimento ilícito das empresas beneficiárias (recebedoras de pagamentos agora sabidamente superiores, em alguma medida, à realidade do mercado local) . Nesse prumo, não emergem fundamentos para afastar a determinação do TCU no sentido de que a Codevasf e a Caixa apurem e quantifiquem a extensão do dano derivado dos ajustes relacionadas no item 9.1 da decisão recorrida, sendo irrelevante (talvez um indicador de urgência maior!) o fato de aquelas avenças estarem em andamento ou já terem sido objeto de apreciação interna da Codevasf (prestação de contas aprovadas) . 
 (peça 118, p. 12-13) 
Por meio do despacho à peça 124, o Ministro Aroldo Cedraz solicitou a manifestação do Ministério Público de Contas da União.
***
O Parquet de Contas alinha-se às conclusões e ao decorrente encaminhamento proposto pela Serur, no sentido de que não há razões para que seja dado provimento ao pedido de reexame apresentado pela Codevasf.
Conforme ressaltado anteriormente, a Companhia não discordou das conclusões do TCU, manifestadas por meio da deliberação recorrida, de que os valores praticados para os serviços de pavimentação em paralelepípedo - especificamente quanto ao insumo grifado -, no âmbito das planilhas orçamentárias dos Convênios 834351, 834387 e 850652, estavam acima daqueles praticados no Estado do Piauí.
Apesar de reconhecer sua falha na orçamentação dos ajustes (inobservância da origem do preço com a classificação "AS") , a entidade recorrente, sob a alegação de que os convênios estariam em execução, com parcelas liberadas e pendentes, ou mesmo com prestação de contas aprovada, quer se esquivar de seu dever de promover as medidas com vistas a recompor os cofres públicos, nos termos da Lei 8.443/1992, do Regimento Interno/TCU e da Instrução Normativa (IN) TCU 71/2012 - normas mencionadas no subitem 9.1.1 da deliberação recorrida -, a seguir transcritos:
I - Lei 8.443/1992:
Art. 8° Diante da omissão no dever de prestar contas, da não comprovação da aplicação dos recursos repassados pela União, na forma prevista no inciso VII do art. 5° desta Lei, da ocorrência de desfalque ou desvio de dinheiros, bens ou valores públicos, ou, ainda, da prática de qualquer ato ilegal, ilegítimo ou antieconômico de que resulte dano ao Erário, a autoridade administrativa competente, sob pena de responsabilidade solidária, deverá imediatamente adotar providências com vistas à instauração da tomada de contas especial para apuração dos fatos, identificação dos responsáveis e quantificação do dano.
 (...) (grifo nosso) 
II - Regimento Interno/TCU:
Art. 197. Diante da omissão no dever de prestar contas, da não-comprovação da aplicação dos recursos repassados pela União na forma prevista no inciso VIII do art. 5º, da ocorrência de desfalque ou desvio de dinheiros, bens ou valores públicos, ou, ainda, da prática de qualquer ato ilegal, ilegítimo ou antieconômico de que resulte dano ao erário, a autoridade administrativa competente, sob pena de responsabilidade solidária, deverá imediatamente adotar providências com vistas à instauração de tomada de contas especial para apuração dos fatos, identificação dos responsáveis e quantificação do dano. (grifos nossos) 
III - IN TCU 71/2012:
Art. 3º Diante da omissão no dever de prestar contas, da não comprovação da aplicação de recursos repassados pela União mediante convênio, contrato de repasse, ou instrumento congênere, da ocorrência de desfalque, alcance, desvio ou desaparecimento de dinheiro, bens ou valores públicos, ou da prática de ato ilegal, ilegítimo ou antieconômico de que resulte dano ao Erário, a autoridade competente deve imediatamente, antes da instauração da tomada de contas especial, adotar medidas administrativas para caracterização ou elisão do dano, observados os princípios norteadores dos processos administrativos.
 (...) 
Art. 4º Esgotadas as medidas administrativas de que trata o art. 3º, sem a elisão do dano, e subsistindo os pressupostos a que se refere o art. 5º desta Instrução Normativa, a autoridade competente deve providenciar a imediata instauração de tomada de contas especial, mediante a autuação de processo específico.
 (...) 
§ 5º A falta de instauração da tomada de contas especial no prazo previsto no §1º deste artigo, sem motivo justo, poderá ensejar a aplicação da multa prevista no art. 58, II, da Lei 8.443/1992 à autoridade responsável pela omissão, sem prejuízo da aplicação das demais penalidades previstas em lei.
 (grifos nossos) 
Da leitura do subitem 9.1 do Acórdão 2471/2019-TCU-Plenário, verifica-se que a ação esperada por parte da Codevasf seria a imediata adoção de providências, especialmente em relação aos convênios em execução (834351 e 850652) - ante a possível facilidade/agilidade de serem efetuados ajustes nas planilhas de preços dos contratos em execução -, para que os valores do insumo paralelepípedo, que causaram sobrepreço ou eventual superfaturamento na execução dos contratos relacionados aos convênios, fossem ajustados àqueles praticados no Estado do Piauí.
Mesmo no caso do Convênio 834387, cuja prestação de contas já foi, de acordo com a peça recursal, aprovada (peça 102, p. 10) , não se vislumbram as "graves consequências jurídicas e práticas para a população local que podem advir da decisão proferida pela Corte de Contas" (peça 102, p. 17) , apontadas no pedido de reexame interposto pela Codevasf. No caso do mencionado convênio, caso a empresa contratada para a execução dos serviços de pavimentação de vias públicas não concorde, na via administrativa, em devolver os valores por ela eventualmente recebidos a maior pelo fornecimento do insumo paralelepípedo, não haverá outro caminho senão a instauração de processo de TCE pela entidade concedente.
Conforme ressaltado no exame promovido pela Serur, deve a Codevasf levar a efeito, oportunamente, as medidas de sua alçada para avaliar qual a exata dimensão do sobrepreço/superfaturamento incidente sobre as planilhas orçamentárias dos três convênios apontados no subitem 9.1 do Acórdão 2471/2019-TCU-Plenário, em relação ao insumo paralelepípedo, devendo ser observado, nessa tarefa, o disposto no art. 8º do Decreto 7.983/2013 e os subsídios trazidos aos autos pela Caixa Econômica Federal (peça 109) .
***
Diante do exposto, este membro do Ministério Público de Contas da União reitera sua concordância em relação à proposta da Serur, no sentido de conhecer do pedido de reexame interposto pela Codevasf contra o Acórdão 2471/2019-TCU-Plenário, para, no mérito, ser-lhe negado provimento."
É o Relatório.

8.1. Alessandro Luiz dos Reis (11588/OAB-DF) e outros, representando Companhia de Desenvolvimento dos Vales do São Francisco e do Parnaíba.

Procurador Rodrigo Medeiros de Lima.

Relatório de Acompanhamento. Sobrepreço em obras financiadas com recursos transferidos por empresa estatal da União por meio de convênio. Adoção de parâmetro de preço coletado em praça distinta sem observância das premissas técnicas do sistema referencial (Sinapi). Preço praticado no local das obras inferior à referência oficial não adaptada. Determinação de apuração da extensão do dano à empresa pública (concedente) e ao agente financeiro (Caixa). Pedido de reexame da empresa pública. Ausência de irresignação quanto ao mérito que fundamenta o apontamento de sobrepreço. Adoção de medidas corretivas pela própria Administração recorrente que corroboram a percepção de preço acima do mercado local. Recurso focado em pedido de modulação de efeitos da decisão, de modo que fosse aplicável apenas a instrumentos cuja transferência/movimentação financeira não se tenham iniciado. Inexistência de fundamentos que sugiram ao e. Colegiado julgador alterar a decisão recorrida. Negativa de provimento.

RELATÓRIO DE ACOMPANHAMENTO (RACOM)

Secretaria de Recursos (Serur); Secretaria de Fiscalização de Infraestrutura Urbana (SeinfraUrb).

Cuidam os autos de Pedido de Reexame interposto pela Companhia de Desenvolvimento dos Vales do São Francisco e do Parnaíba (Codevasf) contra o Acórdão 2471/2019-TCU-Plenário (relator: Ministro-Substituto Marcos Bemquerer Costa) .
Preliminarmente, ratifico o exame de admissibilidade despachado por mim nestes autos, uma vez que o recurso apresentado atende aos requisitos dispostos nos artigos 277, inciso II, 278, caput e § 1º, e 286 do Regimento Interno do TCU.
Por meio da referida deliberação, o Tribunal apreciou Acompanhamento, realizado pela Secretaria do TCU no Estado do Piaui¿ (SEC-PI) , sobre transfere¿ncias volunta¿rias que estivessem mais susceti¿veis a desvio de recursos no Piauí. Além disso, por meio de Fiscalização de Orientação Centralizada (FOC) , buscaram-se subsi¿dios para o aprimoramento de metodologia do TCU para avaliac¿a¿o de riscos e prevenc¿a¿o de irregularidades na execuc¿a¿o de transfere¿ncias volunta¿rias.
Conforme resumido na Proposta de Deliberação condutora da decisão a quo, as seguintes avenças foram objeto do acompanhamento, tendo todas por objeto a pavimentação de ruas em paralelepípedo:
	"Avença
	Concedente
	Convenente
	Observações
	Recursos federais (R$) 

	Contrato de Repasse Siconv 830304
	Ministério das Cidades (extinto) 
	Secretaria das Cidades do Estado do Piauí
	Obras em Floriano/PI, Altos/PI e Picos/PI. 
As obras em Floriano/PI, no valor de R$ 1.005.193,67, estavam praticamente concluídas por ocasião da visita da equipe de auditoria em 12/2/2019 (peça 32) . Não haviam sido iniciados os serviços nos outros dois municípios, por ocasião da vistoria.
	2.965.600,00

	Contrato de Repasse Siconv 849064
	Ministério das Cidades (extinto) 
	Município de Vila Nova do Piauí/PI
	Não foi realizada verificação in loco. 
	493.100,00

	Contrato de Repasse Siconv 852583
	Ministério das Cidades (extinto) 
	Município de Oeiras/PI
	As obras foram visitadas pela equipe de auditoria em 13/2/2019 (peça 33, p. 16-19) .
	498.600,00

	Convênio Siconv 850652
	Companhia de Desenvolvimento dos Vales do São Francisco e do Parnaíba - Codevasf
	Município de Oeiras/PI
	As obras não haviam sido iniciadas até 13/2/2019, conforme verificado no local pela equipe de auditoria (peça 33, p. 2-5) ;
	800.000,00

	Convênio
Siconv 834387
	Codevasf
	Município de Oeiras/PI
	O Relatório de Acompanhamento de Empreendimentos - RAE indica 100% de execução física (peça 52, p. 20-28) . Registros fotográficos de 13/2/2019 da equipe de auditoria constam da peça 33, p. 7-14.
	475.000,00

	Convênio Siconv 834351
	Codevasf
	Município de Pimenteiras/PI
	O RAE, elaborado em 3/9/2018 por Analista da 7ª Superintendência Regional da Codevasf, indica 40,77% de execução física (peça 55, p. 93-102) . Os registros fotográficos de 14/2/2019 feitos pela equipe de auditoria constam da peça 38."
	1.900.000,00

Após minucioso comparativo com as bases de preços oficiais, bem como com aquisições parecidas na região, apurou-se um sobrepreço da ordem de 70% no item orçamentário "pavimentação em paralelepípedo", resumido na tabela a seguir exposta, também extraída da decisão recorrida:
	Transferência
	Preço Unitário - Plano de Trabalho
	Preço Unitário - Contrato
	Preço Referencial
	Sobrepreço

	830304
	R$ 93,91 
	R$ 93,48
	R$ 56,55
	65,29%

	849064
	R$ 98,57
	R$ 92,43
	R$ 55,50
	66,54%

	852583
	R$ 96,99
	R$ 96,75
	R$ 55,02
	75,84%

	850652
	R$ 98,03
	R$ 97,88
	R$ 55,20
	77,32%

	834387
	R$ 95,13
	R$ 95,12
	R$ 54,71
	73,86%

	834351
	R$ 93,26
	R$ 93,26
	R$ 54,37
	71,53%

	Média
	R$ 95,95
	R$ 94,82
	R$ 55,23
	71,73%

Assinalou-se, ainda, a mesma ocorrência na ata de registro de preços de 13/12/2018, realizada pela Codevasf-7ª Superintendência Regional por meio do Pregão Eletrônico 6/2018, no valor de R$ 12 milhões, cujo preço unitário para o serviço em tela, de R$ 79,40, estava 43,78% acima da média dos preços pesquisados no mercado local
Diante desse cenário, foi determinado à Caixa Econômica Federal, em relação aos Contratos de Repasse 830304, 849064 e 852583, e à Companhia de Desenvolvimento dos Vales do São Francisco e Parnaíba - Codevasf, quanto aos Convênios 850652, 834387 e 83435, diversas medidas para apuração e quantificação dos danos eventualmente ocorridos. Ademais, determinou-se à Codevasf que limitasse as contratações baseadas na ata de registro de preço supracitada àquelas em que o custo unitário do paralelepípedo estivesse adequado à realidade de custos locais.
Isso posto, a Caixa encaminhou expediente aduzindo que a análise dos orçamentos referentes aos contratos objeto do citado acórdão atende aos ditames normativos.
Em resumo, o documento indica que há diferenças entre os tamanhos dos paralelepípedos na região sudeste e nordeste, ou seja, "enquanto na região Sudeste são necessárias de 30 a 35 peças para se executar um metro quadrado, na região Nordeste são necessárias de 50 a 60 peças, uma diferença superior a 60%". Diante disso, conclui que "considerando o preço do insumo e sua característica de consumo (peças por m2) , tal sobrepreço não passaria de 26%".
Passo seguinte, considera que os demais itens da planilha de custos seriam impactados pelo aumento de quantidade de paralelepípedo por m2, entende, assim, que, em tese, haveria aumento do consumo de todos os demais itens, à exceção da areia grossa.
Por essa razão, conclui que "para se falar em sobrepreço, há de ser feito um estudo mais detalhado pelo orçamentista do tomador, que deve ser acionado a responder aos cálculos que se fizerem necessários.".
Em conduta diversa, a Codevasf apresentou Pedido de Reexame em relação ao item 9.1 e aos subitens 9.1.1 e 9.1.2 do Acórdão 2471/2019-TCU-Plenário.
Na peça recursal, em apertada síntese, defende a modulação dos efeitos da decisão recorrida em relação aos convênios, "uma vez que todos os atos foram realizados com base em preços oficiais mantidos no sistema próprio (SINAPI) , cujos procedimentos licitatórios, inclusive, foram aprovados pela Codevasf, nos termos do Decreto 7.893/2013". Em relação à ata de registro de preço, assinala medidas já tomadas e que teria agido conforme a legislação de regência. Adicionalmente, afirma que a Codevasf foi "induzida a erro quando da análise das planilhas de custos, seja relacionada a convênios citados, seja para execução direta (decorrente de Sistema de Registro de Preços empreendido por meio do Edital 6/2018) , pois supunha-se que os preços constantes na Tabela SINAPI eram os reais aplicados ao mercado local do Estado do Piauí, sem a prática de 'sobrepreço', pois, frise-se, era o preço entendido como sendo o oficial" e finaliza pedindo que "seja dada interpretação uniforme ao item 9.2, para que o mesmo tratamento dado aos contratos, oriundos da Ata do Sistema de Registro de Preços (SRP) , seja aplicado aos convênios celebrados pela Codevasf, isto é, o custo unitário do insumo paralelepípedo será adequado à realidade do mercado local tanto nos novos contratos como nos novos convênios a serem celebrados".
Após análise, a unidade instrutiva concluiu "não haver fundamentos para o r. Colegiado julgador alterar o acórdão recorrido ou mesmo modular temporalmente seus efeitos nos termos pleiteados pela recorrente", motivo por que pugna que esse decisum deve permanecer inalterado.
Remetidos os autos ao Ministério Público junto ao TCU, o representante do Parquet anuiu à proposta da Serur, no sentido de conhecer do Pedido de Reexame interposto pela Codevasf contra o Acórdão 2471/2019-TCU-Plenário, para, no mérito, ser-lhe negado provimento.
Feito esse breve introito, concordo com a proposta alvitrada pela unidade técnica, com os reforços trazidos pelo Parquet, e adoto os fundamentos e argumentos trazidos no Relatório que compõe essa decisão, sem prejuízo dos breves comentários a seguir.
Compulsando aos autos verifico que a recorrente não trouxe nenhum elemento capaz de alterar a decisão recorrida.
De fato, como bem documentado tanto na instrução do Auditor Federal responsável pelo feito, quanto do representante do Ministério Público, a recorrente buscou tão somente documentar importantes ajustes para contratos futuros, a exemplo da Resolução-Codevasf 553/2019, que determinou a formalização de termo aditivo à Ata de Registro de Preços vinculada ao Edital de Pregão Eletrônico 6/2018 para readequar os preços aos parâmetros apontados pela fiscalização.
Contudo, os elementos trazidos aos autos carecem de qualquer apontamento relativo à verificada existência de sobrepreço no item pavimentação em paralelepípedo derivado de utilização de preço referencial do Sinapi, alusivo ao mercado de São Paulo, sem adaptação ao mercado local/Piauí, em procedimento desalinhado às premissas técnicas contidas no manual daquele Sistema referencial de preços administrado pela Caixa.
A labuta do órgão apenas para que os efeitos sejam modulados a avenças e aquisições futuras não merece guarida. Ora, a decisão recolhida determinou apenas, com base em cabedal indiciário bem documentado, com a aplicação da metodologia de avaliac¿a¿o de riscos e prevenc¿a¿o de irregularidades na execuc¿a¿o de transfere¿ncias volunta¿rias desenvolvida, que se promovessem providências com vistas à apuração e quantificação dos eventuais danos incorridos nas transferências voluntárias, em razão do sobrepreço decorrente dos serviços de pavimentação em paralelepípedo.
Nesse ponto, reputo que os indícios de irregularidades embora cerquem o problema de forma adequada, carecem justamente do aprofundamento que foi determinado para que se pudesse atingir o equilíbrio contratual ou, ainda, ressarcir o patrimônio público caso confirmados os sobrepreços apontados nestes autos.
É importante deixar registrado que a metodologia utilizada pela equipe de fiscalização não está imune a falhas e à necessidade de aperfeiçoamentos. A simples leitura da argumentação trazida pela Caixa a respeito das avenças de sua responsabilidade com indícios de sobrepreço, traz à luz importantes aspectos não destacados na decisão original capazes de modificar o quantum do sobrepreço identificado.
Chamou a atenção, por exemplo, a indicação de diferenças regionalizadas na caracterização dos paralelepípedos que possam acarretar um maior uso de peças (60%) no item usual vendido na região Nordeste, quando em comparação com o item da região Sudeste cuja metodologia da equipe de fiscalização se baseou, com importantes impactos nos demais itens de custo.
Essa necessidade foi esmiuçada na instrução da unidade instrutiva, como exemplificado no seguinte trecho:
"13.	Note-se que a manifestação da Caixa às peças 108-109 vem ao encontro da postura adotada pelo r. Colegiado por meio do Acórdão impugnado. Após análise técnica preliminar, alerta para a necessidade de ajustes nas composições de preços comparativas para se chegar ao valor mais próximo possível da realidade do mercado local (municípios do interior do Piauí) , referindo-se a outros fatores técnicos, aparentemente não observados pela equipe do TCU,  que também devem ser considerados na adaptação São Paulo/Piauí. Mas sinaliza a existência de sobrepreço, embora, segundo pondera, possivelmente em percentual inferior ao apontado inicialmente pela fiscalização do TCU, o que deverá ser apurado meticulosamente pela Codevasf. É exatamente esse o objeto da determinação veiculada na decisão recorrida (item 9.1) : que a Codevasf empreenda cálculo tecnicamente justificada para apurar o exato valor do sobrepreço existente nas planilhas de cada convênio/contrato. E, após a quantificação, promova medidas daí decorrentes (p. ex. instauração de tomada de contas especial, caso a avença tenha se exaurido, ou desconto em pagamentos futuros caso haja pagamentos/transferências pendentes) . O comando encontra-se em perfeita harmonia com a busca pela efetividade na atuação do sistema de controle dos atos administrativos (interno e externo) , visto que "a responsabilidade primária pela fiscalização da correta aplicação dos recursos federais repassados mediante convênio é do órgão ou da entidade concedente, a quem cumpre esgotar as medidas administrativas de sua alçada para a recomposição do erário e, caso necessário, instaurar processo de tomada de contas especial a ser posteriormente apreciado pelo TCU" (Acórdão 10576/2017-TCU-Primeira Câmara, Rel. Min. AUGUSTO SHERMAN, enunciado da Diretoria de Jurisprudência/TCU) .
14.	Segundo o que consta destes autos até o momento, não há razão para o TCU deixar de exigir a consequência mais imediata da constatação de dado sobrepreço/superfaturamento (medidas de apuração/quantificação tendentes à reparação do erário) simplesmente porque o instrumento que o viabiliza já foi iniciado (parcelas liberadas) ou mesmo porque a Codevasf aprovou as contas prestadas daqueles já consumados. O poder-dever de autotutela impõe à Administração rever seus atos à vista de novos fatos/informações não consideradas ao tempo de determinada decisão, revelando-a ilegítima. (...) "
A importância da correta elucidação e verificação, no caso concreto, dos valores praticados para os serviços de pavimentação em paralelepípedo foi bem documentada no zeloso e bem construído parecer do representante do Ministério Público Especial, que por didático, inclusive no detalhamento de possíveis medidas que devem ser adotadas pela Codevasf, reproduzo a seguir:
"16.	Conforme ressaltado anteriormente, a Companhia não discordou das conclusões do TCU, manifestadas por meio da deliberação recorrida, de que os valores praticados para os serviços de pavimentação em paralelepípedo - especificamente quanto ao insumo grifado -, no âmbito das planilhas orçamentárias dos Convênios 834351, 834387 e 850652, estavam acima daqueles praticados no Estado do Piauí.
17.	Apesar de reconhecer sua falha na orçamentação dos ajustes (inobservância da origem do preço com a classificação "AS") , a entidade recorrente, sob a alegação de que os convênios estariam em execução, com parcelas liberadas e pendentes, ou mesmo com prestação de contas aprovada, quer se esquivar de seu dever de promover as medidas com vistas a recompor os cofres públicos, nos termos da Lei 8.443/1992, do Regimento Interno/TCU e da Instrução Normativa (IN) TCU 71/2012 - normas mencionadas no subitem 9.1.1 da deliberação recorrida -, a seguir transcritos: (...) 
18.	Da leitura do subitem 9.1 do Acórdão 2471/2019-TCU-Plenário, verifica-se que a ação esperada por parte da Codevasf seria a imediata adoção de providências, especialmente em relação aos convênios em execução (834351 e 850652) - ante a possível facilidade/agilidade de serem efetuados ajustes nas planilhas de preços dos contratos em execução -, para que os valores do insumo paralelepípedo, que causaram sobrepreço ou eventual superfaturamento na execução dos contratos relacionados aos convênios, fossem ajustados àqueles praticados no Estado do Piauí.
19.	Mesmo no caso do Convênio 834387, cuja prestação de contas já foi, de acordo com a peça recursal, aprovada (peça 102, p. 10) , não se vislumbram as "graves consequências jurídicas e práticas para a população local que podem advir da decisão proferida pela Corte de Contas" (peça 102, p. 17) , apontadas no pedido de reexame interposto pela Codevasf. No caso do mencionado convênio, caso a empresa contratada para a execução dos serviços de pavimentação de vias públicas não concorde, na via administrativa, em devolver os valores por ela eventualmente recebidos a maior pelo fornecimento do insumo paralelepípedo, não haverá outro caminho senão a instauração de processo de TCE pela entidade concedente.
20.	Conforme ressaltado no exame promovido pela Serur, deve a Codevasf levar a efeito, oportunamente, as medidas de sua alçada para avaliar qual a exata dimensão do sobrepreço/superfaturamento incidente sobre as planilhas orçamentárias dos três convênios apontados no subitem 9.1 do Acórdão 2471/2019-TCU-Plenário, em relação ao insumo paralelepípedo, devendo ser observado, nessa tarefa, o disposto no art. 8º do Decreto 7.983/2013 e os subsídios trazidos aos autos pela Caixa Econômica Federal (peça 109) ." (grifos no original) 
Diante desse contexto, gostaria de registar que as adoções das medidas impostas na decisão recorrida independem de qualquer medida adicional que venha a ser adotada por esta Corte de Contas, pois podem e devem ser fundamentadas na conduta zelosa esperada do gestor público que, ao se deparar com indícios de irregularidade na aplicação dos recursos a si confiados, deve, tempestivamente, agir para aclará-los quanto à sua existência, que, quando confirmada, conduz à apuração do montante do dano, à adoção de medidas administrativas para seu ressarcimento e, em última instância, à apuração de responsabilidades por meios de processos disciplinares próprios e da necessária abertura de Tomada de Contas Especial.
Por oportuno, entendo necessário apenas o registro de que com a adoção da nova Lei de Licitações, Lei 14.133, de 1º de abril de 2021, foram abertas, de forma concorrente nos próximos dois anos e, exclusiva após o decurso desse prazo, novas hipóteses para aquisição de bens de natureza comum. Assim, nos termos do novel art. 191 da referida lei, o item 9.3 do acórdão recorrido deve ser interpretado de forma a compreender os novos meios de contração de bens e serviços comuns decorrente do arcabouço jurídico vigente.
Dessa forma, ratificando os fundamentos e as conclusões da instrução da unidade técnica e do Parquet e sua incorporação às minhas próprias razões de decidir, concluo que não procedem os argumentos trazidos pelo recorrente e VOTO por que o Tribunal adote a deliberação que ora submeto a este Colegiado.
TCU, Sala das Sessões Ministro Luciano Brandão Alves de Souza, em 21 de julho de 2021.
AROLDO CEDRAZ 
Relator